臺灣高等法院臺南分院民事判決　99年度上易字第291號
上　訴　人　王許秀連
訴訟代理人　鄭 世 賢　律師
被 上 訴人　李 木 松
上列當事人間請求損害賠償事件，上訴人對於中華民國99年9月9
日臺灣台南地方法院第一審判決（97年度訴字第289號），提起
上訴，本院於100年3月15日言詞辯論終結，判決如下：
    主  文
上訴駁回。
第二審訴訟費用由上訴人負擔。
    事實及理由
一、本件上訴人主張：被上訴人於民國95年11月1日9時20分許，
    駕駛車牌號碼J3－8445號自用小客車，沿臺南縣白河鎮關嶺
    里高分仙祖12右5 號電桿前道路，由南往北方向行駛，行經
    臺南縣白河鎮關嶺里高分先祖12右5 號電桿前時，本應注意
    汽車除行駛於單行道或指定行駛於左側車道外，在未劃分向
    線或分向限制線之道路，應靠右行駛，而依當時天候晴、水
    泥路面乾燥無缺陷、無障礙物之情形，又無不能注意之情事
    ，竟疏於注意上情，未靠右行駛，以致其駕駛之前開自用小
    客車，與由伊所駕駛，沿臺南縣白河鎮關嶺里高分仙祖12右
    5 號電桿前道路，由北往南方向行駛，亦行經前揭處所之車
    牌號碼OSF－907號重型機車發生碰撞，使伊因而人車倒、地
    ，受有右脛骨上端閉鎖性骨折、右膝擦傷、頭部外傷、雙耳
    聽障等傷害，伊於車禍前並無有關聽力受損之就診紀錄，故
    聽力受損為此次車禍造成。伊因被上訴人上開行為，受有醫
    療費用、增加生活上需要（即看護費用、交通費用）及非財
    產上之損害等，原審判命被上訴人應給付伊新台幣（下同）
    338,204元本息，而駁回伊其餘請求，惟伊除上開損害外，
    尚受有自95年11月至98年4月減損勞動能力之損害428,769元
    ，非財產上損害45萬元，經扣除因聽障殘廢，已向財團法人
    汽車交通事故特別補償基金請領醫療費用4萬2,767元、殘障
    給付80萬元部分，被上訴人應再給付伊3萬6002元，因依民
    法第184條第1項前段之規定，提起本訴。原審駁回此部分之
    請求，容有未合等語。併上訴聲明：(一)原判決關於駁回上
    訴人下列第二項之訴部分及訴訟費用之裁判（除確定部分外
    ）均廢棄。(二)上開廢棄部分，被上訴人應再給付上訴人3
    萬6002元及自民國96年12月4日起至清償日止，按年息百分
    之五計算之利息。(三)第一審（除確定部分外）、第二審訴
    訟費用均由被上訴人負擔。
二、被上訴人則抗辯：上訴人在本件車禍事故發生後，經過三、
    四個月，才又發生車禍而撞斷腳骨；上訴人因本件車禍所被
    撞及之部位乃膝蓋及頭部輕微受傷，且醫院也無法認定上訴
    人係因本件車禍引起聽障，其聽力受損，與前開車禍事故無
    關。另上訴人有糖尿病，也沒有去做任何工作，所要求之工
    作損失不合理，及請求伊賠償之非財產上損害賠償過高，原
    審判決駁回上訴人此部分請求，尚無違誤等語。併答辯聲明
    ：(一)上訴駁回。(二)第二審訴訟費用由上訴人負擔。
三、得心證之理由：
(一)被上訴人應否負侵權行為損害賠償責任？
  1.上訴人主張被上訴人於95年11月1日9時20分許，駕駛車牌號
    碼J3－8445號自用小客車，沿臺南縣白河鎮關嶺里高分仙祖
    12右5號電桿前道路，由南往北方向行駛，行經臺南縣白河
    鎮關嶺里高分先祖12右5號電桿前時，本應注意汽車除行駛
    於單行道或指定行駛於左側車道外，在未劃分向線或分向限
    制線之道路，應靠右行駛，而依當時天候晴、水泥路面乾燥
    無缺陷、無障礙物之情形，又無不能注意之情事，竟疏於注
    意上情，未靠右行駛，以致其駕駛之前開自用小客車，與由
    上訴人所駕駛，沿臺南縣白河鎮關嶺里高分仙祖12右5號電
    桿前道路，由北往南方向行駛，亦行經前揭處所之車牌號碼
    OSF－907號重型機車發生碰撞，使上訴人因而人車倒、地，
    受有右脛骨上端閉鎖性骨折、右膝擦傷、頭部外傷傷害等事
    實，業據提出奇美醫院診斷證明書影本1份為證（見原審附
    民字卷第11頁），而被上訴人對於刑事案件認定的車禍經過
    並不爭執（見原審訴字卷一第12頁），復有道路交通事故現
    場圖、道路交通事故調查報告表(一)、(二)各1份、現場照片8幀
    附另刑事案件可稽（見另刑事案件臺南縣警察局白河分局刑
    案偵查卷宗南縣白警偵字第0960004490號卷第18至24頁，下
    稱警卷）。
  2.按汽車除行駛於單行道或指定行駛於左側車道外，在未劃分
    向線或分向限制線之道路，應靠右行駛。但遇有特殊情況必
    須行駛左側道路時，除應減速慢行外，並注意前方來車及行
    人，道路交通安全規則第95條第1項定有明文。查，前開車
    禍事故發生之地點，乃未劃分向線或分向限制線之道路，被
    上訴人於前揭時日，駕駛前揭自用小客車，行經上開處所時
    ，自應遵守上開道路交通安全規則之規定，而依當時情形，
    又無不能注意之情事，竟疏於注意上情，以致與上訴人駕駛
    之機車發生碰撞，上訴人因而人車倒地，受有傷害，被上訴
    人對於上訴人因上開車禍事故所受之傷害，顯有過失。且被
    上訴人對於其有過失造成車禍亦不爭執（見原審訴字卷一第
    12頁）。次查，上訴人於95年11月1日9時20分許，駕駛前揭
    機車，在上開處所，與被上訴人駕駛之前揭自用小客車發生
    碰撞，而人車倒地，於同日9時59分，前往奇美醫院急診治
    療，診斷結果受有右脛骨上端閉鎖性骨折、右膝擦傷、頭部
    外傷等傷害，有奇美醫院診斷證明書影本1份在卷可按（見
    原審附民字卷第11頁），是上訴人所受右脛骨上端閉鎖性骨
    折、右膝擦傷、頭部外傷等傷害，與被上訴人前揭行為間，
    應有相當因果關係，彰然明甚。又被上訴人此一行為亦經刑
    事庭同此認定，而以過失傷害罪處刑確定，亦有臺灣臺南地
    方法院96年度交簡字第2232號、度交簡上字第185號刑事判
    決可資憑按，復經本院依職權調取上開卷宗核閱屬實，上訴
    人此部分之事實，堪信為真。
  3.上訴人雖主張其因上開車禍事故，另受有雙耳聽障之傷害，
    並提出長庚醫院診斷證明書、振興醫院診斷證明書、國泰醫
    院診斷證明書影本各1份為證（見原審附民字卷第146頁、第
    147頁、第145頁）；惟為被上訴人所否認，並抗辯：上訴人
    聽力受損，與前開車禍事故無關等語。經查：
  (1)上訴人所提長庚醫院診斷證明書診斷欄、振興醫院診斷證明
    書病名欄、國泰醫院診斷證明書診斷欄，雖分別記載「雙耳
    聽障」、「雙耳重度聽障」、「雙耳聽障」等語（見原審附
    民字卷第146頁、第147頁、第145頁）。惟查，上訴人發生
    車禍之時間95年11月，並無上訴人車禍前之聽力數據可供比
    較，長庚醫院無法判斷上訴人發生之車禍事故與其聽力受損
    有無關聯性；再振興醫院推斷車禍時間與上訴人之聽力變化
    無立即關係，是否為延遲所致，無法斷定；又國泰醫院不能
    確認上訴人之聽力障礙是否係由車禍事故引起肇致之結果，
    有長庚醫院98年10月7日（98）長庚院法字第0937號、振興
    醫院98年3月3日98振醫字第0000000231號、國泰醫院98年10
    月6日（98）管歷字第1511號函文各1份在卷足稽（見原審訴
    字卷二第159至160頁、第42頁、第158頁），可見長庚醫院
    、振興醫院、國泰醫院均不能確認上訴人之雙耳聽障乃因前
    開車禍事故所致，自不能僅因前開長庚醫院診斷證明書診斷
    欄、振興醫院診斷證明書病名欄、國泰醫院診斷證明書診斷
    欄，分別記載「雙耳聽障」、「雙耳重度聽障」、「雙耳聽
    障」等語，遽認上訴人確因前開車禍事故而受有雙耳聽障之
    傷害。
  (2)參以上訴人於前開車禍事故發生之後，隨即送往奇美醫院急
    診，再轉送慈濟醫院治療；而奇美醫院急診科無法判斷上訴
    人於95年11月1日9時59分，前往該院急診時，所受之右脛骨
    上端閉鎖性骨折、右膝擦傷、頭部外傷等傷害，是否與上訴
    人之聽力惡化相關；慈濟醫院則認上訴人於95年11月1日至
    該院就診；於95年12月15日檢查顯示，右耳聽力正常，左耳
    聽力正常，但於後續追蹤顯示，96年1月24日右耳聽力正常
    、左耳聽力喪失達52分貝；96年3月30日聽力檢查顯示右耳
    聽力為27分貝、左耳全聾（〉110分貝），從其時間發生順
    序上顯示於事發後95年12月15日檢查之聽力尚屬正常，無法
    推論左側感音性耳聾完全由車禍造成，有奇美醫院柳營分院
    97年4月30日（97）奇院柳醫字第7441號函所附之法院專用
    病情摘要及慈濟醫院96年7月4日病情說明書影本各1份附卷
    足據（見原審訴字卷一第26頁、第248頁），本院再函請慈
    濟醫院大林分院查明聽力喪失有無可能係該車禍造成，據其
    函覆仍無法確認其和頭部外之關聯性，亦有該院100年1月14
    日慈醫大林文字第1000108函附病情說明書附卷為憑（見本
    院卷第97、97-1頁），均不能確認上訴人之聽力受損乃因前
    開車禍事故所致；況且，上訴人在前開車禍事故發生後，於
    95年12月15日在慈濟醫院進行聽力檢查，其右耳及左耳聽力
    均屬正常，已如前述，亦難僅因上訴人於雙耳聽障之前，曾
    經發生前開車禍事故，即認上訴人乃因前開車禍事故而受有
    雙耳聽障之傷害。至特別補償基金依醫師診斷證明書記載病
    症，核發殘障給付，尚無拘束本院之效力。
  (3)此外，上訴人復未能舉出其他證據證明其所受雙耳聽障之傷
    害，確係前開車禍事故所致，上訴人此部分之主張，自難採
    憑。
  4.次按，因故意或過失，不法侵害他人權利者，負損害賠償責
    任；不法侵害他人之身體或健康者，對於被害人因此喪失或
    減少勞動能力或增加生活上需要時，應負損害賠償責任；又
    不法侵害他人之身體、健康、名譽、自由、信用、隱私、貞
    操，或不法侵害其他人格法益而情節重大者，被害人雖非財
    產上之損害，亦得請求賠償相當之金額，民法第184條第1項
    前段、第193條第1項、第195條第1項分別定有明文。次按，
    損害賠償之債，以有損害之發生及有責原因之事實，並二者
    之間，有相當因果關係為成立要件，故原告所主張損害賠償
    之債，如不合於此項成立要件者，即難謂有損害賠償請求權
    存在（最高法院48年臺上字第481號判例參照）。查被上訴
    人於前揭時地駕駛前開自用小客車，因過失與上訴人駕駛之
    前揭機車發生碰撞，致上訴人因而人、車倒地，受有右脛骨
    上端閉鎖性骨折、右膝擦傷、頭部外傷等傷害，乃因過失傷
    害上訴人之身體，致上訴人受有右脛骨上端閉鎖性骨折、右
    膝擦傷、頭部外傷等傷害，且二者間有相當因果關係，揆之
    前揭規定，被上訴人對於上訴人所受右脛骨上端閉鎖性骨折
    、右膝擦傷、頭部外傷等傷害，因而支出之醫療費用、增加
    生活上需要、薪資損失之損害及非財產上之損害，自應負損
    害賠償責任。次查，上訴人既不能證明其所受雙耳聽障之傷
    害，乃因被上訴人於前揭時地駕駛前開自用小客車與其駕駛
    之前揭機車發生碰撞所致，且二者間有相當因果關係存在，
    揆之前揭說明，被上訴人對於上訴人所受雙耳聽障之傷害，
    因而支出之醫療費用、增加生活上需要、薪資損失之損害及
    非財產上之損害，自無損害賠償責任。
(二)上訴人得否請求被上訴人再賠償36,000元？
  1.上訴人主張其於本件車禍前身體狀況極為健康，工作至65歲
    當無任何問題，而伊逢此事故，致受有右脛骨上端閉鎖性骨
    折、右膝擦傷、頭部外傷、雙耳聽障等傷害，為第5級殘廢
    ，所喪失勞動能力為百分之84.59，伊當能工作期間為6年10
    月16日，伊以每月最低基本工資計算（按最低基本工資自96
    年7月起調為17,280元，96年7月前則為15,840元），伊減少
    勞動能力之損失為：(1)已生實際減損勞動能力部分數額（計
    算至98年4月份）：15,840元×8月（95年11月至96年6月
    ）＝12萬6,720元。17,280元×1年10月（96年7月至98年4
    月）＝38萬0,160元。(3)是伊受有減損勞動能力之損害總計
    428,769元【（12萬6,720元＋38萬0,160元）×喪失勞動能
    力84.59%＝428,769元】云云，惟上述車禍與上訴人所受雙
    耳聽障之傷害，並無因果關係，已如上述，而上訴人於前開
    車禍事故發生以前，乃協助其夫王清志務農，王清志並未給
    付薪資予上訴人，為兩造所不爭執（見原審訴字卷二第237
    頁正面），上訴人復未舉證其因前開車禍事故受傷，受有何
    薪資損失，上訴人請求被上訴人賠償此部分損失，自屬無據
    。
  2.非財產上之損害賠償：查，上訴人因被上訴人前開行為受有
    右脛骨上端閉鎖性骨折、右膝擦傷、頭部外傷等傷害，參一
    般骨折癒合至少需3個月，恢復正常約需1年，有慈濟醫院98
    年11月12日慈醫大林文字第981907號函所附病情說明書影本
    1份在卷可按（見原審訴字卷二第171頁），其身體及精神受
    有相當之痛苦，惟未造成其聽障之傷害，應堪認定。又查，
    上訴人為國民小學畢業，被上訴人為國民小學肄業，有個人
    基本資料查詢結果2份在卷可按（見原審訴字卷二第211頁、
    第212頁）；上訴人於前開車禍發生前，乃協助其夫王清志
    務農，王清志並未給付薪資予上訴人，被上訴人以粗工為業
    ，工作時有時無，平均每月收入為10,000元，為兩造所不爭
    執（見原審訴字卷二第237頁正反面）；又上訴人名下有地
    目為林地之土地11筆，被上訴人名下有地目為建地及道路之
    土地各1筆，復有稅務電子閘門財產所得調件明細表2份在卷
    足稽（見原審訴字卷二第214至234頁）。本院審酌兩造之學
    歷、經濟能力、上訴人所受傷害之輕重及復原情形等情，認
    上訴人請求被上訴人賠償之非財產損害賠償650,000元，尚
    屬過高，應予核減為200,000元為適當；上訴人以已造成其
    聽覺機能喪失等為由，請求再增加45萬元之慰撫金，無從准
    許。
  3.再按，特別補償基金依第40條規定所為之補償，視為損害賠
    償義務人損害賠償金額之一部分；損害賠償義務人受賠償請
    求時，得扣除之，強制汽車責任保險法第42條第1項雖有明
    文。惟按，自體系解釋觀之，汽車交通事故發生時，請求權
    人因強制汽車責任保險法第40條第1項所定情形，且因汽車
    交通事故「致」身體傷害、殘廢、死亡，始得依同條第1項
    規定向特別補償基金請求補償，特別補償基金始應依照行政
    院金融監督管理委員依強制汽車責任保險法第27條第2項規
    定，會同交通部修正發布之強制汽車責任保險給付標準，給
    付傷害醫療費用補償、殘廢補償、死亡補償，此觀之強制汽
    車責任保險法第40條第1項、第6項準用同法第27條、強制汽
    車責任保險給付標準第1條第2項準用同條第2條第1項、第3
    條第1項、第2項、第4條、第6條之規定自明；若非因汽車交
    通事故肇致之身體傷害、殘廢、死亡，即不得依同法第40條
    第1項規定向特別補償基金請求補償，特別補償基金亦無須
    予以補償。準此，強制汽車責任保險法第42條第1項所稱特
    別補償基金依第40條規定所為之補償，解釋上應指特別補償
    基金依第40條規定，對於因汽車交通事故「致」身體傷害、
    殘廢、死亡所為之補償；特別補償基金如對非因汽車交通事
    故肇致之身體傷害、殘廢、死亡，給付補償，即無同法第42
    條第1項規定之適用，不得視為損害賠償義務人損害賠償金
    額之一部分；損害賠償義務人受賠償請求時，亦不得扣除之
    。查上訴人因前開車禍事故，業向特別補償基金領取補償89
    9,977元；其中骨科相關醫療費用補償57,210元，聽力部分
    相關醫療費用補償42,767元；另外殘廢補償則依強制汽車責
    任保險殘廢給付標準表第31項（兩耳鼓膜全部缺損或因病致
    聽覺機能喪失80分貝以上者）第5級殘廢，核定金額為800,
    000元；如上訴人之聽力受損非汽車交通事故所致，則特別
    補償基金因該汽車交通事故給付相關醫療費用補償為57,210
    元，此有特別補償基金99年1月21日補償發字第0991000340
    號、99年8月6日補償發字第0991004266號函各1份在卷可佐
    （見原審訴字卷二第190頁、第262頁）。又上訴人主張其聽
    力受損，為前開車禍事故肇致之事實，並不足採，已如前述
    ，則特別補償基金因上訴人聽力受損給付之補償，即屬對非
    因汽車交通事故肇致之身體傷害、殘廢，給付之補償，揆之
    前揭說明，應無強制汽車責任保險法第42條第1項規定之適
    用，不得視為損害賠償義務人損害賠償金額之一部分；損害
    賠償義務人受賠償請求時，亦不得扣除之，併予敘明。
四、綜上所述，上訴人本於民法第184條第1項前段之規定，請求
    被上訴人應再給付3萬6002元，及加付法定遲延利息，自非
    正當，無從准許，原審就此部分為上訴人敗訴之判決，並駁
    回其假執行之聲請，經核均無不合，上訴論旨指摘原判決不
    當，求予廢棄改判，為無理由。又本件事實已臻明確，兩造
    其餘攻擊防禦方法，均不生影響於本判決之結果，自毋庸分
    析論述，併予敘明。
五、據上論結，本件上訴為無理由，依民事訴訟法第449條第1項
    、第78條，判決如主文。
中    華    民    國  100    年    3    月     29   日
                  民事第一庭    審判長法  官  丁振昌
                                      法  官  李素靖
                                      法  官  高明發
上為正本係照原本作成。
不得上訴。
中    華    民    國   100    年    3     月    31    日
                                      書記官  王全龍